【裁判字號】    98,訴,1677
【裁判日期】    990210
【裁判案由】    強盜等
【裁判全文】
臺灣高雄地方法院刑事判決              98年度訴字第1677號
公  訴  人  臺灣高雄地方法院檢察署檢察官
被      告  丙○○
選任辯護人  林柏瑞律師
上列被告因強盜等案件，經檢察官提起公訴（98年度偵字第2614
3 號），本院判決如下：
    主  文
丙○○犯竊盜罪，累犯，處有期徒刑伍月。又攜帶兇器搶奪，因
脫免逮捕，當場施以強暴，累犯，處有期徒刑柒年陸月，扣案之
彎刀壹把沒收。應執行有期徒刑柒年捌月，扣案之彎刀壹把（含
封套）沒收。
    事  實
一、丙○○前因竊盜案，於民國91年11月11日經臺灣屏東地方院
    以91年屏簡字第328 號，判處有期徒刑6 月確定，於95年10
    月24日執行完畢，竟不知悔改，意圖為自己不法之所有，於
    98年8 月26日22時許，在高市○○區○○路532 號，竊取丁○○所有之車號8GL-715 號重機車。得手後，於不詳時間在
    該機車手把下方置物處預藏客觀上對人之生命、身體、安全
    均構成威脅而具有危險性之彎刀1 把，復於同年月31日5 點
    許，騎乘上開竊取之車號8GL-715 號重機車並攜帶上開彎刀
    ，在高雄市○○區○○路見甲○○之皮包置於機車踏板上，
    認有機可趁，遂基於意圖為自己不法之所有犯意，趁甲○○
    不備之際，自後方徒手搶奪甲○○所有而置於機車踏板上之
    咖啡色皮包1 只（內有新臺幣1,300 元、身份證、健保卡、
    駕照、行照、金融卡各1 枚、行動電話1 支），得手後騎乘
    上開機車加速逃逸，惟甲○○仍一路高呼並緊追於後，行經
    明誠路與自由路時適遇駕駛車號5626-XL 號自小客車返家途
    中之乙○○發覺有異而加入追趕行列，途經高雄市○○○○
    街30號前空地（起訴書誤載為明誠四路與美術東四路口），
    為閃避乙○○追趕而摔倒，乙○○立即下車欲加以逮捕，丙○○為脫免逮捕，乃另基於傷害之犯意，先拿安全帽打乙○○，乙○○以手擋住，並搶下後與丙○○扭打，不久丙○○
    掙脫再撿起地上機車大鎖欲打乙○○，亦被乙○○搶下並與
    丙○○扭打，丙○○旋即掙脫再前去機車手把下方置物處取
    出上揭彎刀（已拆除封套），乙○○見丙○○持刀欲刺向伊
    ，立即抓住丙○○手腕欲搶下該刀，雙方又扭打在一起，接
    著甲○○趕到該處，見雙方扭打，即由後方勒住丙○○脖子
    ，並幫忙搶刀子，丙○○即咬甲○○的手使之鬆手，丙○○
    與乙○○、甲○○3 人繼而發生扭打跌在草皮上，甲○○被
    壓在最下面，甲○○背對著丙○○與乙○○，丙○○即持刀
    刺甲○○，使乙○○、甲○○均難以抗拒，致乙○○右手指
    被刀劃傷（未據乙○○提起告訴）；甲○○受有左背部撕裂
    傷及左頸撕裂傷等傷害，以上開方式當場對乙○○、甲○○
    施以強暴行為，嗣因在旁大樓值班之潘建基見狀後，趨前一
    同加入始制服丙○○，交由隨後到場之員警處理，並扣得丙○○所有用以施強暴準強盜所使用之彎刀1 把（含封套）。
二、案經甲○○訴請高雄市政府警察局鼓山分局報告臺灣高雄地
    方法院檢察署檢察官偵查起訴。
    理  由
壹、程序事項：
一、按被告以外之人於審判外之言詞或書面陳述，除法律有規定
    者外，不得作為證據，刑事訴訟法第159 條第1 項定有明文
    。查證人甲○○、乙○○於警詢時所為之陳述，本質上即屬
    證人，經核不符合刑事訴訟法第159 條之2 、第159 條之3
    、第159 條之5 等規定，應無證據能力。
二、次被告以外之人於審判外之陳述，雖不符刑事訴訟法第159
    之1 至第159 條之4 之規定，而經當事人於審判程序同意作
    為證據，法院審酌該言詞陳述或書面陳述作成時之情況，認
    為適當者，亦得為證據。當事人、代理人或辯護人於法院調
    查證據時，知有第159 條第1 項不得為證據之情形，而未於
    言詞辯論終結前聲明異議者，視為有前項之同意。刑事訴訟
    法第159 之5 定有明文。查檢察官、被告及辯護人對於本判
    決所引用其餘傳聞證據，均未於言詞辯論終結前爭執其證據
    能力，且本院審酌其內容，均非不法取得或有違法取供之情
    事，亦均適宜為本案證據，依前開說明，認均應有證據能力
    。
貳、實體事項：
一、上揭竊取丁○○所有車號8GL-715 號重機車之犯罪事實，業
    據被告於本院審理時坦承不諱，核與證人即被害人丁○○於
    警詢及偵訊證述相符（見警卷第6 頁、偵卷第17頁），復有
    贓物認領保管單、高雄市政府警察局車輛協尋電腦輸入單、
    車籍查詢基本資料詳細畫面及該車行照在卷可稽（警卷第16
    頁、第30頁、第32頁及第40頁），是被告任意性自白與事實
    相符，其於上揭時地，竊取丁○○所有車號8GL-715 號重機
    車之事實，洵堪認定。
二、訊據被告對於上揭加重準強盜及傷害之犯罪事實，固坦承搶
    奪甲○○咖啡色皮包1 只，隨即逃逸遭甲○○及路人乙○○
    一路追捕，因被追到後為了要掙脫，乃取出刀子嚇他們等事
    實，惟矢口否認有何加重準強盜罪及傷害之犯行，辯稱：扣
    案之彎刀1把係伊竊得8GL-715號重機車時即放在手把下方之
    置物處，並非伊所放置的，且伊搶奪甲○○皮包時係徒手所
    為，而未使用該把刀子，是在乙○○、甲○○追到伊並勒住
    伊脖子將伊制服在地，伊才隨手取出放在機車置物箱的該把
    刀子，僅想要嚇甲○○及乙○○，沒有要刺他們的意思，甲○○的傷是在搶刀子的過程不慎劃傷的云云。辯護意旨略以
    ：被告係徒手搶奪甲○○的皮包，未使用任何兇器，應僅構
    成普通搶奪罪，不構成攜帶兇器搶奪，至於加重準強盜罪部
    分，依證人甲○○及乙○○於99年1月13日於審理時之證述
    ，渠等在被告為脫免逮捕及防護贓物而先後拿出安全帽、機
    車大鎖甚至扣案之彎刀1把對其施強暴、脅迫之際，均不會
    感到害怕或心生畏懼，亦不曾擔心會受傷，反而勇於反抗而
    陸續奪下安全帽、機車大鎖及扣案之彎刀等物品並制服被告
    ，雖過程中均有受傷，惟渠等2人顯非達到難以抗拒之程度
    至明，自難以論以準強盜云云。經查：
（一）被告於98年8 月31日5 點許，騎乘車號8GL-715 號重機車
      在高雄市○○區○○路見甲○○之皮包置於機車踏板上，
      隨即尾隨徒手搶奪甲○○所有之咖啡色皮包1 只（內有新
      臺幣1,300 元、身份證、健保卡、駕照、行照、金融卡各
      1 枚、行動電話1 支），得手後騎乘上開機車加速逃逸等
      事實，業據被告供承明確（警卷第4 頁、偵卷第5 頁），
      核與證人即被害人甲○○於偵訊及本院審理時之證述相符
      （偵卷第17頁、本院98年度訴字第1677號卷第47頁反面）
      ，應堪認定。又被告行搶時，扣案之彎刀置於其所騎乘機
      車手把下方之置物處乙節，此據證人乙○○到庭證稱：伊
      追捕到被告後，跟被告扭打一下子，被告掙脫後跑到機車
      手把下方置物處取出一把刀子等語（本院98年度訴字第
      1677號卷第45頁反面），應堪認定，亦為被告所不爭執，
      僅辯稱：該刀係伊竊得機車時即置放在該處云云，然被告
      於警詢時供稱：「（員警問：你為何放一把尖刀在你所騎
      乘機車之置物箱？）答：我想說下手行搶時若遭遇抵抗，
      可以持刀嚇唬被害人。」（警卷第4頁反面）、於本院審
      理時復稱：「（問：這把刀子哪裡來的？）答：我之前放
      在機車上面的」等語（本院98年度訴字第1677號卷第19頁
      反面），足見該彎刀為被告所有，且係被告放置在車號
      8GL-715 號重機車手把下方之置物處供行搶所用，而非竊
      得該機車時即放在該處，被告此部分所辯，顯係卸責之詞
      ，不足採信，是被告將該刀放置在車號8GL-715 號重機車
      把手下方之置物處，攜以機車搶奪甲○○皮包之事實，應
      足認定。
（二）又被告搶得甲○○之皮包後立即騎車逃逸，經被害人甲○○一路追捕，行經明誠路與自由路時，適遇駕自小客車返
      家途中之乙○○發覺有異而加入追趕行列，不久被告騎車
      在美術東七街30前空地跌倒而被乙○○追到，被告先拿安
      全帽打乙○○，乙○○用手擋，隨後搶下並與被告扭打一
      下，被告再撿起地上機車大鎖欲打乙○○，亦被乙○○搶
      下，隨後兩人又扭打在一起，被告再掙脫前去所乘機車手
      把下方置物處取出扣案彎刀1把（已拆除封套），乙○○
      見被告持刀欲刺向伊，立刻抓住被告持刀的右手腕欲搶下
      該刀，雙方乃又扭打在一起，斯時甲○○甫趕到，即由後
      方勒住被告脖子，並幫忙搶被告手中持刀，被告即咬甲○○的手使之鬆手，繼而被告、乙○○及甲○○3人扭打跌
      至草皮，甲○○被壓在最下面，並背對著被告及乙○○，
      被告乃持刀刺向甲○○背部，乙○○見狀趕緊抓住被告的
      手並改變刀子刺的方向，卻仍割到甲○○背部，隨後在旁
      大樓值班保全人員潘建基聽到有女孩喊搶劫的聲音而趕到
      ，趨前幫忙才將被告制服等事實，迭經證人潘建基、甲○○、乙○○於警詢、偵訊及本院審理時證述歷歷（警卷第
      9頁、偵卷第16～20頁、本院98年度訴字第1677號卷第44
      反面至第45頁、第47頁反面至第48頁），且互核一致。又
      當天上午5 時45分至55分許，證人甲○○確因受有左頸撕
      裂傷、左背部撕裂傷、雙手多處挫擦傷，乙○○則因右手
      指被刀劃傷，前往高雄市立聯合醫院急診，此有該醫院診
      斷書及急診護理處理記錄單（見警卷第21頁、偵卷第45
      頁）在卷可稽，復有上開彎刀1 把（含封套）扣案可佐，
      益徵潘建基、甲○○、乙○○前揭證述與事實相符，堪予
      採信。
（三）次按刑法第329條所謂當場，固不以實施竊盜或搶奪者尚
      未離去現場為限，即已離盜所而尚在他人跟蹤追躡中者，
      仍不失為當場（最高法院28年上字第1984號判例參照）。
      本件被告騎車搶奪甲○○皮包後，立刻被甲○○追趕，隨
      後乙○○亦駕車加入追趕行列，被告至美術東七路30號前
      草皮空地跌倒，接連對乙○○、甲○○等為上揭強暴行為
      ，足見被告係在實行搶奪犯行後，在甲○○及乙○○2人
      跟蹤追躡中，為脫免逮捕，當場對其2人施以暴力手段至
      明。再按刑法第329條準強盜罪雖未如刑法第328條強盜罪
      之規定，將實施強暴、脅迫所導致被害人或第三人不能抗
      拒之要件予以明文規定，惟必於竊盜或搶奪之際，當場實
      施之強暴、脅迫行為，已達使人難以抗拒之程度，其行為
      之客觀不法，方與強盜行為之客觀不法相當，而得與強盜
      罪同其法定刑，司法院釋字第630 號解釋理由書揭示甚明
      。又刑法第329 條之準強盜罪，將竊盜或搶奪之行為人為
      防護贓物、脫免逮捕或湮滅罪證而當場施以強暴、脅迫之
      行為，視為施強暴、脅迫使人不能抗拒而取走財物之強盜
      行為，乃因準強盜罪之取財行為與施強暴、脅迫行為之因
      果順序，雖與強盜罪相反，卻有時空之緊密連接關係，以
      致竊盜或搶奪之故意與施強暴、脅迫之故意，並非截然可
      分，而得以視為一複合之單一故意，亦即可認為此等行為
      人之主觀不法與強盜行為人之主觀不法幾無差異；復因取
      財行為與施強暴、脅迫行為之因果順序縱使倒置，客觀上
      對於被害人或第三人所造成財產法益與人身法益之損害卻
      無二致，而得予以相同之評價，故擬制為強盜行為。是行
      為人在實行竊盜、搶奪之際，為防護贓物、脫免逮捕或湮
      滅罪證，而當場對於被害人施用強暴、脅迫手段，其主觀
      惡性已經表現於外，倘客觀上已致被害人當下難以抗拒，
      即應成立準強盜罪，予以嚴懲。易言之，並不以至使被害
      人陷於完全不能抗拒之地步為必要，否則準強盜與真強盜
      即無何差異，殊非立法本旨。至於被害人在當下難以抗拒
      之後，復因其他緣由，出手抵抗，甚或最後反制成功，要
      屬另事，不能以此後情，逆斷被害人未達難以抗拒之程度
      （最高法院96年台上字第6918號判決可資參照）。本件被
      告被乙○○追到後，接連拿安全帽、機車大鎖及扣案彎刀
      （已拆除封套）攻擊乙○○，乙○○為搶下被告手持刀子
      ，與被告扭打在一起，雖隨後甲○○亦加入欲與乙○○合
      力制服被告，惟在乙○○、甲○○2 人合力下非但無法順
      利將被告手中刀子奪下，甲○○還被反壓在地上，復遭被
      告以刀刺傷致受有左頸撕裂傷、左背部撕裂傷，乙○○右
      手指亦被刀子劃傷，顯見當下已達使乙○○、甲○○難以
      抗拒之程度，雖最後在潘建基之協力下，被告仍被制服，
      自不能就其最後被捕之結果，逆行推斷其甫施用強暴手段
      之初，尚未致乙○○、甲○○於難以抗拒之程度。
（四）辯護意旨雖以證人乙○○、甲○○於本院審理時證稱被告
      先後拿出安全帽、機車大鎖甚至扣案尖刀對其等施強暴、
      脅迫之際，其等均不會感到害怕或心生畏懼等語（本院98
      年度訴字第1677號卷第頁），據以辯稱：乙○○、甲○○
      尚未達難以抗拒之程度云云。惟按認定被害人是否已達「
      至使不能抗拒」之程度，應以被告行為時之強弱程度綜合
      當時之具體事實，按多數人之客觀常態情狀決之，亦即視
      該手段施用於相類似之情狀下，是否足使一般人處於不能
      抗拒之制壓程度而定之。亦即強盜罪之強暴、脅迫，以所
      施用威嚇之程度，「客觀上」足以壓抑被害人之意思，至
      使不能抗拒為已足。至施用之威嚇手段，客觀上是否足以
      壓抑被害人之意思自由，應依一般人在同一情況下，其意
      思自由是否因此受壓制為斷，不以被害人之主觀意思為準
      （最高法院87年度台上字第3705號、91年度台上字第290
      號、93年度台上字第1166號及94年度台上字第2266號判決
      亦同此意旨）。本件被告持以對乙○○及甲○○施暴之彎
      刀，已拆除封套，業據證人乙○○證述屬實（見本院98年
      度訴字第1677號卷第46頁反面），且刀長27.5公分（包括
      刀柄12公分）、寬2.2 公分、刀面銳利、金屬材質、形狀
      微彎，此經本院勘驗屬實（本院98年度訴字第1677號卷第
      49頁），復有照片在卷可證（警卷第23頁），顯然客觀上
      足以對人生命、身體、安全均構成威脅而具有危險性之兇
      器，再者被告在搶刀子過程中曾表示：若再靠近伊，伊將
      以刀子傷害等語，此據證人甲○○及乙○○於偵訊及本院
      審理時證述甚詳（偵卷第19頁、本院98年度訴字第1677號
      卷第47頁），衡以施暴時間為清晨5 時30分左右、天色尚
      未全亮、地點在一片空曠草皮空地、人車不多等各節，有
      現場照片可憑（見警卷第24～26頁），綜合被告行為時上
      開具體情狀，一般人處在此情況下，應會擔心靠近被告將
      遭被告持刀揮擊受傷或死亡，而放棄抵抗，其上揭施暴行
      為應已足壓抑一般人之意思，而已達「至使不能抗拒」之
      程度，是證人乙○○、甲○○主觀上固未心生畏懼，亦不
      足為被告有利認定之依據。
（五）另按因強盜罪非以傷害人之身體為當然之手段，若具有傷
      害故意且發生傷害之結果，自應另負傷害罪責（最高法院
      91年台上字第1441號判決、86年台上字第3835號判決意旨
      可資參照）。查告訴人甲○○與被告、乙○○扭打過程，
      受有左頸撕裂傷、左背部撕裂傷及雙手多處挫擦傷，此有
      高雄市立聯合醫院診斷書及急診護理處理記錄單（見警卷
      第21頁、偵卷第40頁）在卷可稽，又證人甲○○於偵訊時
      證稱：「我的脖子及背部所受的傷，是刀子所傷」（見偵
      卷19頁），足見甲○○受有左頸撕裂傷及左背部撕裂傷之
      傷害，係被告所持之彎刀所傷無訛。再者，乙○○於偵訊
      時證述：「在三人扭打時，丙○○（即被告）拿著刀子要
      刺向甲○○的背部，我看到之後，抓住丙○○的手，並改
      變刀子刺的方向，後來刀子還是有接近被害女子（即甲○○），有割到被害女子的左背」等語（見偵卷第18頁），
      佐以被告在扭打過程曾表示再過來的話，刀子就要揮過來
      傷害之詞，顯見甲○○受有左頸撕裂傷及左背部撕裂傷之
      傷害，係被告故意所為，而非脫免逮捕而施強暴行為整體
      過程所生之當然結果，亦即被告尚有傷害告訴人甲○○之
      故意甚明，自應另論以刑法第277 條第1 項之傷害罪。
（六）綜上，被告實施搶奪犯行後，為脫免逮捕，除當場對追躡
      之甲○○、乙○○2 人施以強暴手段，達其2 人難以抗拒
      程度，並基於傷害之犯意，持刀刺告訴人甲○○，致甲○○受有左頸撕裂傷及左背部撕裂傷之傷害，洵堪認定。
三、核被告竊取丁○○所有車號8GL-715號重機車之行為，係犯
    刑法第320 條第1 項之竊盜罪。又按刑法第321 條第1 項第
    3 款之攜帶兇器竊盜罪，係以行為人攜帶兇器竊盜為其加重
    條件，此所謂兇器，其種類並無限制，凡客觀上足對人之生
    命、身體、安全構成威脅，具有危險性之兇器均屬之，且祇
    須行竊時攜帶此種具有危險性之兇器為已足（最高法院79年
    台上字第5253號判例可資參照）。本件扣案之彎刀1 把（含
    封套），刀長27.5公分（包括刀柄12公分）、寬2.2 公分、
    刀面銳利、金屬材質、形狀微彎，此經本院勘驗屬實（本院
    98 年 度訴字第1677號卷第49頁），復有照片可證（警卷第
    23頁），客觀上顯然足以對他人之生命、身體構成威脅而具
    有危險性，而屬兇器甚明。是被告犯強盜罪而有刑法第321
    條第1 項第3 款之情形，核其所為，係犯同法第330 條第1
    項之攜帶兇器準強盜罪。另被告尚基於傷害之犯意，以手持
    彎刀刺甲○○，致甲○○受傷之行為，係犯刑法第277 條第
    1 項傷害罪。被告係於脫免逮捕施暴過程，同時傷害甲○○
    ，是以上開攜帶兇器準強盜罪及傷害罪係一行為所犯，具有
    想像競合之裁判上一罪關係，應從一重之攜帶兇器準強盜罪
    處斷。被告所犯竊盜罪及攜帶兇器準強盜罪，犯意各別、行
    為互殊，應予分論併罰。又甲○○受有左頸撕裂傷及左背部
    撕裂傷之傷害，係被告故意所為，已如前述，是公訴意旨原
    認被告此部分所為，應論以刑法第276 條第1 項之過失傷害
    ，尚有未恰，惟基本社會事實同一，業經公訴檢察官當庭更
    正（見本院98年度訴字第1677號卷第64頁），自無庸變更起
    訴法條，附此敘明。再者，被告有如事實欄所載之犯罪科刑
    紀錄，此有臺灣高等法院前案紀錄表附卷足參，其於有期徒
    刑執行完畢後5 年以內以故意再犯本件最重本刑為有期徒刑
    以上之罪，為累犯，均應依刑法第47條第1 項之規定加重其
    刑。爰審酌被告有竊盜前科，於執行完畢後仍不思以正當途
    徑賺取所需，其身強體健，並無難以謀生之情形，而為竊盜
    及加重準強盜行為，且遭乙○○、甲○○追捕時，為脫免逮
    捕竟以刀子攻擊乙○○、甲○○，並致其2 人受傷，犯罪手
    段並非輕微，惟念其係為籌湊早產女兒之醫藥費才鋌而走險
    之動機等一切情狀，分別量處如主文所示之刑，並定其應執
    行刑。末扣案之彎刀1 把（含封套），為被告所有供加重準
    強盜犯行所用，已如前述，應依刑法第38條第1 項第2 款，
    宣告沒收。
據上論斷，應依刑事訴訟法第299條第1項前段，刑法第320條第1
項、第330條第1項、第277條第1項、第47條第1項、第55條、第
51條第5款、第38條第1項第2款，刑法施行法第1條之1，判決如
主文。
本案經檢察官鄧藤墩到庭執行職務
中    華    民    國    99    年    2    月    10    日

                  刑事第七庭  審判長法   官   陳  箐
                                    法   官   簡佩珺
                                    法   官   洪培睿
以上正本證明與原本無異。
如不服本判決應於收受送達後10日內向本院提出上訴書狀，並應
敘述具體理由；如未敘述上訴理由者，應於上訴期間屆滿後20日
內向本院補提理由書（均須按他造當事人之人數附繕本）「切勿
逕送上級法院」。
中    華    民    國    99    年    2     月    10    日
                                     書記官   秦富潔
附錄：本案論罪科刑法條全文
刑法第277條第1項
傷害人之身體或健康者，處 3 年以下有期徒刑、拘役或 1 千元
以下罰金。
刑法第320條
意圖為自己或第三人不法之所有，而竊取他人之動產者，為竊盜
罪，處五年以下有期徒刑、拘役或五百元以下罰金。
意圖為自己或第三人不法之利益，而竊佔他人之不動產者，依前
項之規定處斷。
前二項之未遂犯罰之。
刑法第329條
竊盜或搶奪，因防護贓物、脫免逮捕或湮滅罪證，而當場施以強
暴脅迫者，以強盜論。
中華民國刑法第330條第2項
犯強盜罪而有第 321 條第 1 項各款情形之一者，處 7 年以上有
期徒刑。
前項之未遂犯罰之。

司法院資訊處製作；財團法人民間司法改革基金會備份。
